臺灣高等法院民事判決　九十一年度重上字第一八號
　　　上　訴　人　禾楊工程有限公司
　　　法定代理人　王登發
　　　法定代理人　陳維昭
右當事人間請求返還保證金事件，上訴人對於中華民國九十年十一月十六日臺灣臺北
地方法院八十九年度重訴字第二四七三號第一審判決提起上訴，本院判決如左：
    主      文
上訴駁回。
第二審訴訟費用由上訴人負擔。
    事實及理由
一、本件上訴人起訴主張：原審參加人天太營造工程有限公司於民國八十二年六月承
    攬被上訴人國立臺灣大學生命科學館大樓新建工程，嗣於八十五年底因財務困難
    ，經被上訴人同意由上訴人接續完成前開工程。上訴人乃於八十六年二月二十七
    日及三月三日與被上訴人簽訂協議書，約定上訴人代為完成之工程估驗款及保留
    款、保證金由上訴人領取。上訴人遂接替原審參加人承攬本件工程，繼續施工並
    完成驗收，依上訴人與原審參加人八十六年三月三日協議書約定，被上訴人所持
    有原審參加人繳付之工程保證金餘款新臺幣（下同）一千五百萬元應給付上訴人
    。上訴人與參加人固先後於八十六年二月二十七日及三月三日各簽訂一份協議書
    ，內容雖略有不同，但並無互相排斥之約定。雖原審參加人提供先前二月二十七
    日所訂之協議書送請臺灣臺北地方法院認證，但八十六年三月三日所訂協議書仍
    然拘束雙方簽約當事人即上訴人與原審參加人。且上訴人已於八十七年九月九日
    及八十八年二月二十六日將原審參加人保證金債權讓與之事實通知被上訴人，已
    生債權讓與效力。經上訴人函催給付，被上訴人仍拒絕給付，爰依據協議書及債
    權讓與之法律關係請求被上訴人給付保證金一千五百萬元及法定遲延利息等語。
    並聲明：(一)原判決廢棄。(二)被上訴人應給付上訴人一千五百萬元及自起訴狀繕本
    送達翌日即八十九年十二月三十日起至清償日止按年息百分之五計算之利息。(三)
    上訴人願供擔保請准為假執行之宣告。
二、被上訴人則以：上訴人與原審參加人於八十六年二月二十七日及三月三日就承接
    前開工程兩次訂定協議書，但雙方共同於同年三月十八日持前揭二月二十七日之
    協議書至臺灣臺北地方法院公證處認證，顯然雙方明白表示欲以八十六年三月十
    八日法院認證之協議書為承做前開工程之依據，而該協議書並無工程履約保證金
    一併讓與上訴人之約定，臺灣臺北地方法院八十八年度訴字第二七一九號確定判
    決亦同此認定。況原審參加人亦不承認已將保證金債權讓與上訴人。再原審參加
    人所提供之工程履約保證之八十一年度甲類中央政府建設公債三紙，因其他債權
    人聲請，已由原法院民事執行處命令被上訴人交付臺灣銀行信託部代為拍賣，上
    訴人請求自屬無據等語置辯。並聲明：(一)上訴及假執行聲請駁回。(二)如受不利判
    決，願供擔保請准免為假執行。
三、查原審參加人於八十二年六月間承攬被上訴人生命科學館大樓新建工程，並以前
    繳付與被上訴人之押標金五千萬元轉為履約保證金，並依工程進度陸續退還部分
    保證金，其後原審參加人另行以二千五百萬元購買每張面額五百萬元之中央政府
    八十一年度甲類建設公債五張換回保證金，於八十四年八月間工程進度達百分之
    五十時退還二張履約保證金公債，被上訴人尚持有原審參加人三張合計面額一千
    五百萬元中央政府八十一年度甲類建設公債。嗣於八十五年間發生財務困難，經
    被上訴人同意由上訴人擔任前開工程保證人接續承攬該工程，並業經完工驗收，
    上訴人與原審參加人曾分別於八十六年二月二十七日及三月三日訂立協議書，其
    中八十六年二月二十七日之協議書並於同年三月十八日經臺灣臺北地方法院公證
    處認證，上訴人則於八十七年九月九日通知被上訴人關於保證金讓與之事實，並
    於八十八年二月二十六日再為通知並請求發給工程保證金。其後該三張保證金公
    債經臺灣臺北地方法院執行處於八十八年二月五日以北院義八十八民執正字第二
    七三八號函發扣押命令，禁止被上訴人對執行債務人清償，並分別於八十九年十
    月二十五日及九十年一月二日以北院文八十八民執正字第二七三八號函命被上訴
    人交出上開三張公債，交由臺灣銀行信託部代為拍賣，現正製作分配表中等情，
    為兩造及原審參加人所不爭執，且有臺灣臺北地方法院公證處八十六年度認字第
    一○二四八六號認證書、八十六年二月二十七日協議書、八十六年三月三日協議
    書、八十八年二月二十六日陳昆明律師事務所函、回執、臺灣臺北地方法院民事
    執行處九十年一月二日、八十九年十月二十五日北院文八十八民執正字第二七三
    八號函、原審參加人八十七年九月九日函、工程契約書附卷可稽（原審卷，一一
    至一五、五八至六三、七三、七四、八○至八二、九六至一○○、一五三、一九
    五、二○二至二○八、二一○頁；本院卷，三一、三二頁），復經原審及本院分
    別調閱臺灣臺北地方法院公證處八十六年度戊認字第一○二四八一號公證卷宗（
    原審卷，一七二至一八七頁）及臺灣臺北地方法院八十八年度民執正字第二七三
    八號執行卷宗核閱屬實，且有該執行卷宗影本附卷可稽，堪信真實。
四、關於上訴人與原審參加人之保證金債權讓與有效與否等情，兩造有爭執。上訴人
    主張：依上訴人與原審參加人於八十六年三月三日所訂協議書，上訴人業已合法
    取得對被上訴人之保證金債權等語。被上訴人則辯稱：上訴人與原審參加人間關
    於保證金之協議應以八十六年三月十八日經臺灣臺北地方法院公證處認證之八十
    六年二月二十七日協議書為據等語。經查八十六年二月二十七日及三月三日兩份
    協議書之內容不盡相同，不同之處計有：(一)作成日：前者係八十六年二月二十七
    日；後者為八十六年三月三日。(二)所廠商：前者係上訴人及原審參加人；後者
    係得盛營造有限公司、上訴人及原審參加人。(三)原審參加人身分：前者係保證廠
    商；後者為保證人。(四)有否論及工程保證金：前者並無論及；後者第三條約定，
    保證金依合約規定由上訴人領取。(五)有否經認證：前者經臺灣臺北地方法院公證
    處認證；後者則否，有前揭協議書及臺灣臺北地方法院公證處認證書在卷可憑（
    原審卷，一一至一五頁）。再者，上訴人法定代理人王登發本人與原審參加人委
    任之代理人於八十六年三月十八日共同前往臺灣臺北地方法院公證處請求認證者
    ，係上開二月二十七日之協議書而非上開三月三日之協議書，有認證請求書附卷
    可稽（原審卷，一七二、一七三頁），該三月三日之協議書既未經認證，則契約
    當事人之真意是否仍願以之作為有效之協議書，即有疑義。如不能認為該三月三
    日之協議書有效，因為上開二月二十七日之協議書並未約定將工程履約保證金讓
    與上訴人，而被上訴人所提出其與原審參加人間之工程契約書第十六條第一款明
    載：「保證人之一應為與承包商同等資格之同業，如工程未能如期完工，應由保
    證人代為完成，由保證人代為完成部分之工程估驗款及全部工程所保留之工程款
    ，由完成工程之保證人領取。」（原審卷，一七九頁）該條並未提及系爭保證金
    應由完成工程之保證人領取，應認為系爭保證金原非屬完成工程保證人即上訴人
    領取之範疇，則依該二月二十七日之協議書及該工程契約書第十六條第一款之記
    載，原審參加人並未將系爭保證金債權讓與上訴人。退步而言，縱使認為該三月
    三日之協議書為有效，該協議書第三條約定：「三、由乙方（即上訴人）代為完
    成之工程估驗款及保留款、保證金依合約規定由乙方領取。惟雙方以誠信原則共
    同管理本工程之帳目。並約定如下：(一)甲方施工之保留款以清償甲方積欠之工程
    款及小包之保留款。(二)乙方代為施工部份，雙方帳目共同管理。(三)如涉及罰款及
    虧損由保證金處理。(四)乙方代墊款部份，利息由施工款內支應（以一八○元計）
    。」依此約定，上訴人僅得向被上訴人領取其繼續施做完成工程部分之保證金，
    且領取之後仍須與原審參加人共同管理帳目，如涉及罰款及虧損由保證金處理，
    則原審參加人是否已將上開保證金債權全部或部分讓與上訴人，亦有疑義。上訴
    人並未提出其他積極證據，足證原審參加人已將保證金債權讓與上訴人，其以三
    月三日協議書及債權讓與為由，請求被上訴人給付系爭保證金及法定遲延利息，
    不能認為有理由，應予駁回。
五、退步而言，縱認上訴人主張上開協議書已生債權讓與之效力，其已將債權讓與事
    實通知被上訴人屬實，其依據協議書及債權讓與之法律關係請求給付系爭保證金
    及法定遲延利息仍不能准許，理由如下：
  (一)查臺灣臺北地方法院執行處係於八十八年二月五日以八十八年度民執正字第二七
    三八號核發「禁止債務人天太營造工程股份有限公司收取對第三人國立臺灣大學
    之生命科學新建工程保證金債權或為其他處分，第三人亦不得對債務人清償。」
    之扣押命令，並於八十八年二月九日送達於該執行事件之第三人即本件之被上訴
    人，嗣分別於八十九年十月二十五日及九十年一月二日以北院文八十八民執正字
    第二七三八號函命被上訴人交出上開三張公債，交由臺灣銀行信託部代為拍賣，
    現正製作分配表中等情，業經本院調取臺灣臺北地方法院八十八年度執字第二七
    三八號卷宗查閱屬實，並有該執行案卷影本附卷可稽，且為兩造所不爭，可信為
    真實。
  (二)次查上訴人係於上開扣押命令核發以後之八十九年十二月二十日始提起本件訴訟
    ，在扣押命令有效期間，被上訴人依法不得為清償，其曾以系爭債權移轉於上訴
    人為由向執行法院聲明異議，嗣後該執行債權人美華園藝有限公司（下稱美華公
    司）曾依強制執行法第一百二十條第二項規定對被上訴人提起確認債權存在訴訟
    ，經臺灣臺北地方法院八十八年度訴字第二七一九號判決認定本件上訴人與原審
    參加人並無債權讓與關係，並判決美華公司勝訴確定在案，有該判決書附於上開
    執行案卷影本可稽，且為兩造所不爭。上開保證金嗣經執行法院委託臺灣銀行拍
    賣完畢，現正值分配價金階段。因此，應認被上訴人自上開扣押命令核發後，即
    已喪失處分系爭保證金債權之權，依法無法向上訴人為清償，係屬處於給付不能
    之狀態，上訴人並未依法訴請撤銷上開執行程序，其請求被上訴人應給付系爭保
    證金債權，並無理由，應予駁回。
六、從而，上訴人依據協議書及債權讓與之法律關係，請求被上訴人給付上訴人一千
    五百萬元及自八十九年十二月三十日起至清償日止按年息百分之五計算之利息，
    為無理由，不應准許。其假執行之聲請亦失所附麗，應併予駁回。原審為上訴人
    敗訴之判決及駁回上訴人之請求，理由雖有不同，但結論尚無二致，仍應予以維
    持。上訴論旨指摘原判決不當，求予廢棄改判，為無理由，應予駁回。
七、本案事證已臻明確，上訴人其餘攻擊防禦方法，均毋庸再予審酌，其聲請調查關
    於原審參加人與訴外人陳誠達間並無債權讓與之證據，亦無必要，附此敘明。
八、據上論結，本件上訴為無理由，依民事訴訟法第四百四十九條第一項、第七十八
    條，判決如主文。
中　　　華　　　民　　　國　　九十一　　年　　　四　　　月　 　三十 　　日
　　　　　　　　　　　　　　  民事第十二庭
　　　　　　　　　　　　　　　　　審判長　法　官　林　丁　寶
　　　　　　　　　　　　　　　　　　　　　法　官　陳  博  享
　　　　　　　　　　　　　　　　　　　　　法　官　高　鳳　仙
右正本係照原本作成。
如不服本判決，應於收受送達後二十日內向本院提出上訴書狀，其未表明上訴理由者
，應於提出上訴後二十日內向本院補提理由書狀（均須按他造當事人之人數附繕本）
上訴時應提出委任律師或具有律師資格之人之委任狀；委任有律師資格者，另應附具
律師及格證書及釋明委任人與受任人有民事訴訟法第四百六十六條之一第一項但書或
第二項（詳附註）所定關係之釋明文書影本。
中　　　華　　　民　　　國　　九十一　　年　　 五   　月　  　 六   　　日
　　　　　　　　　　　　　　　　　　　　　書記官　黃　慶　霽
附註：
民事訴訟法第四百六十六條之一（第一項、第二項）：
對於第二審判決上訴，上訴人應委任律師為訴訟代理人。但上訴人或其法定代理人具
有律師資格者，不在此限。
上訴人之配偶、三親等內之血親、二親等內之姻親，或上訴人為法人、中央或地方機
關時，其所屬專任人員具有律師資格並經法院認為適當者，亦得為第三審訴訟代理人
。
